臺灣高等法院臺中分院民事判決　　　　　99年度再易字第58號
再審　原告　張得賢
再審　被告　台灣省台中農田水利會
法定代理人　蔡篤乾
上列當事人間請求租佃爭議事件，再審原告對於民國99年9月1日
本院99年度上字第126號（原審案號：台灣台中地方法院98年度
訴字第1793號）確定判決，提起再審，本院判決如下：
    主  文
再審之訴駁回。
再審訴訟費用由再審原告負擔。
    事實及理由
一、本件再審原告就本院99年度上字第126號民事確定判決（下
    稱原判決）主張有下列再審理由，其再審意旨略以：
  (一)原判決有民事訴訟法第496條第1項第2款「判決理由與主文
    顯有矛盾」之情事：
  (1)原判決理由認：「…惟查，系爭土地之原有面積共1720.89
    平方公尺，此有系爭土地登記謄本在卷可稽，而上訴人（即
    再審原告，下同）承租之面積僅其中538.68平方公尺，顯見
    上訴人承租之土地並非全部之土地，其若有實際進行耕作。
    當先就實際可使用之土地進行確認始行實施耕作。而依證人
    陳賢德事後進行調查時，曾請上訴人指認其承租之範圍，惟
    上訴人卻無法指出其實際承租系爭土地之範圍，故事後由被
    上訴人（即再審被告）申請中興地政事務所派員進行測量，
    此有系爭複丈成果附卷可稽。顯見上訴人對於有無於系爭土
    地耕作乙節，當時並無法具體指出其範圍，遑論有於其上耕
    作…，上訴人果若於徵收前有實施耕作，當得就實際耕作範
    圍為指認，然上訴人卻就其實際耕作範圍於何處無法當場指
    認，顯與常情有違。…從而依陳賢德之上述證詞，雖無法證
    明自61年間起上訴人即未在系爭土地上耕作之事實，但可證
    上訴人在最近5年，即於95年第2次徵收時，並無自任耕作之
    情形。」等語（見原判決第19、20頁），是依此判決理由之
    推認係謂兩造於台中市政府為整治筏子溪工程而為第2次徵
    收後會同實地鑑測時因再審原告未能指認其耕作範圍而判認
    再審原告在最近5年，並無自任耕作之情形。
  (2)然原判決理由又記載：「…惟查87年11月6日上訴人以『繼
    承及恢復租約登記』為原因申請耕地三七五租約登記，係兩
    造訂定86年1月1日起至91年12月31日止之租約，縱認陳淑惠
    在訴外人張豈昇、張江木所出具證明上訴人有在系爭土地耕
    作之證明書上左上邊註記『現場水邊種茭白筍，陸上種芒果
    870831/17：00』等語，要僅能證明在兩造87年11月6日訂定
    之86年1月1日起至91年12月31日止之租約，陳淑惠有於87年
    8月31日下午5時至現場勘驗證明上訴人『現場水邊種茭白筍
    ，陸上種芒果』之情形；惟亦不能證明上訴人在最近5年，
    即於95年第2次徵收時，有自任耕作之情形」等語（見原判
    決第23、24頁），係謂再審原告縱於86年1月1日至91年12月
    31日止之租約有於系爭土地耕作之事實亦不能證明92年1月1
    日至95年台中市政府第2次徵收前有自任耕作之事實。
  (3)上開2項之判決理由豈不互相矛盾，查再審原告既能證明在
    86年至91年間自任耕作之事實，則對系爭土地之使用範圍自
    無不知之理，而95年8月11日兩造會同至系爭土地鑑測，再
    審原告若不知系爭土地何在，如何會同？再審原告僅是因系
    爭土地已遭筏子溪整治工程之施作破壞原有地形地貌而無法
    指明系爭承租土地之四邊周界，並非無法指認耕作範圍，原
    確定判決一方面肯認再審原告在91年12月31目前有自任耕作
    之事實，一方面又以再審原告於95年8月11日兩造會同勘測
    時未指認系爭土地四址即推認在95年8月11日前5年未自任耕
    作，此項推認已與前開已肯認之事實相互矛盾，亦未佐以任
    何證據，其判決即有民事訴訟法第496條第1項第2款判決理
    由矛盾之違法，自足為再審之理由。
  (二)又按民事訴訟法第496條第1項第13款：「當事人發現未經斟
    酌之證物或得使用該證物者」，得以再審之訴對於確定判決
    聲明不服。查系爭土地緊臨台中市政府筏子溪第1期整治工
    程旁，在工程施作過程中多有破壞系爭土地之原有狀況；在
    台中市政府公告徵收後，系爭土地因上開工程之施作而改變
    原有地形地貌，導致兩造會勘時再審原告無從踏明界址，此
    項事實之存在（即工程進行之破壞）並非可歸責於再審原告
    ，原判決既未審認調查，自需函詢台中市政府:「筏子溪整
    治工程第1期之範圍為何？是否緊臨系爭土地？」，就此發
    現未經斟酌之證據，亦足為再審之事由。
  (三)再審聲明：(1)原判決廢棄；(2)再審被告應同意再審原告領取
    台中市政府坐落台中市○○區○○段377之2地號土地徵收之
    徵收補償費新台幣1,407,750元。
二、經查：
  (一)按民事訴訟法第496條第1項第2款所謂：判決理由與主文顯
    有矛盾，係指判決依據當事人主張之事實，認定其請求或對
    造抗辯為有理由或無理由，而於主文為相反之諭示，且其矛
    盾為顯然者而言（最高法院80年台再字第130號判例參照）
    。本院審酌原判決書所記載之判決理由，認：(1)原判決依證
    人陳賢德證詞，認定再審原告於證人陳賢德進行調查時無法
    指出其實際承租系爭土地之範圍，推論再審原告至少於最近
    5年即於95年第2次徵收時，並無自任耕作形；(2)原判決再依
    證人陳淑惠之證詞，認證人陳淑惠之證詞縱使為真，僅能證
    明兩造87年11月6日訂定之86年1月1日起至91年12月31日止
    之租約，陳淑惠有於87年8月31日下午5時至現場勘驗證明上
    訴人『現場水邊種茭白筍，陸上種芒果』之情形，亦即「過
    去自任耕作之事實」仍不能證明再審原告在最近5年，即於
    95年第2次徵收時，有自任耕作之情形，原判決前揭判決理
    由，並無矛盾之處，亦無與主文顯有矛盾之再審理由。
  (二)又按民事訴訟法第496條第1項第13款所謂發現未經斟酌之證
    物，係指在前訴訟程序事實審辯論終結前，不知已有該證物
    存在，其後始知之者而言。所謂得使用該證物，係指前訴訟
    程序事實審言詞辯論終結前，雖知有該證物存在，但因故不
    能使用，其後始得使用者而言。若已知之，而按其情形，並
    非不能當時舉出或命第三人提出者，即無本款之適用。本件
    再審原告主張其因系爭土地已遭筏子溪整治工程之施作破壞
    原有地形地貌而無法指明系爭承租土地之四邊周界，並非無
    法指認耕作範圍，故認原判決未調查前揭整治工程所改變系
    爭土地地形地貌之情形，自需函詢台中市政府:「筏子溪整
    治工程第1期之範圍為何？是否緊臨系爭土地？」，就此發
    現未經斟酌之證據云云，惟再審原告前揭主張，乃屬「證據
    調查之聲請」，並無「證據」提出，自不符合民事訴訟法第
    496條第1項第13款之要件，故此再審理由，亦屬無據，不足
    採信。
三、綜上所述，再審原告主張原判決具有民事訴訟法第496條第1
    項第2款及第13款規定之再審事由，均不足取。從而再審原
    告執此提起本件再審之訴，顯無再審理由，爰不經言詞辯論
    ，以判決駁回之。
四、據上論結，本件再審之訴為顯無理由，爰依民事訴訟法第50
    2條第2項、第78條，判決如主文。
中    華    民    國   100    年    4     月    29    日
                民事第七庭    審判長法  官  李平勳
                                    法  官  張瑞蘭
                                    法  官  陳毓秀
以上正本係照原本作成。
不得上訴。
                                    書記官  高勳楠
中    華    民    國   100    年    5     月    2     日
                                                      Ｓ